【裁判字號】    97,重訴,7
【裁判日期】    971224
【裁判案由】    殺人等
【裁判全文】
臺灣基隆地方法院刑事判決               97年度重訴字第7號
公  訴  人  臺灣基隆地方法院檢察署檢察官
被      告  丙○○
指定辯護人  本院公設辯護人乙○○
被      告  甲○○
                    現羈押於臺灣基隆看守所
選任辯護人  柯士斌  律師
選任辯護人  陳惠如  律師
被      告  己○○
                    現另案於臺灣臺北監獄執行中
選任辯護人  林達傑  律師
被      告  丁○○
                    現羈押於臺灣基隆看守所
選任辯護人  林禮模  律師
上列被告等因殺人等案件，經檢察官提起公訴（97年度偵字第20
63、2117、2299、2396號），本院判決如下：
    主  文
丙○○未經許可，寄藏手槍，處有期徒刑年拾月，併科罰金新
臺幣捌萬元，罰金如易服勞役，以新臺幣壹仟元折算壹日，扣案
如附表所示制式手槍貳支，均沒收；又意圖使犯人隱避而頂替，
處有期徒刑陸月；又證人於檢察官偵查時，於案情有重要關係之
事項，供後具結，而為虛偽陳述，處有期徒刑陸月。應執行有期
徒刑肆年陸月，併科罰金新臺幣捌萬元，罰金如易服勞役，以新
臺幣壹仟元折算壹日，扣案如附表所示制式手槍貳支，均沒收。
甲○○共同未經許可，持有手槍，處有期徒刑伍年貳月，併科罰
金新臺幣拾萬元，罰金如易服勞役，以新臺幣壹仟元折算壹日，
扣案如附表所示制式手槍貳支，均沒收；又共同殺人，處有期徒
刑拾年肆月，褫奪公權陸年，扣案如附表所示制式手槍貳支，均
沒收；又證人於檢察官偵查時，於案情有重要關係之事項，供後
具結，而為虛偽陳述，處有期徒刑捌月。應執行有期徒刑拾壹年
，褫奪公權陸年，扣案如附表所示制式手槍貳支，均沒收。
己○○共同未經許可，持有手槍，累犯，處有期徒刑陸年，併科
罰金新臺幣拾貳萬元，罰金如易服勞役，以新臺幣壹仟元折算壹
日，扣案如附表所示制式手槍貳支，均沒收；又共同殺人，累犯
，處有期徒刑拾年，褫奪公權捌年，扣案如附表所示制式手槍
貳支，均沒收；又證人於檢察官偵查時，於案情有重要關係之事
項，供前具結，而為虛偽陳述，累犯，處有期徒刑陸月。應執行
有期徒刑拾肆年，褫奪公權捌年，扣案如附表所示制式手槍貳支
，均沒收。
丁○○共同未經許可，持有手槍，累犯，處有期徒刑柒年，併科
罰金新臺幣拾伍萬元，罰金如易服勞役，以新臺幣壹仟元折算壹
日，扣案如附表所示制式手槍貳支，及拾貳GAUGE制式霰彈貳顆
，均沒收；又共同殺人，累犯，處有期徒刑拾柒年，褫奪公權拾
年，扣案如附表所示制式手槍貳支，均沒收。應執行有期徒刑貳
拾貳年，褫奪公權拾年，扣案如附表所示制式手槍貳支，及拾貳
GAUGE之制式霰彈貳顆，均沒收。
甲○○、己○○、丁○○被訴教唆頂替部分，均無罪。
    犯罪事實
一、丁○○前於民國89年間因竊盜案件，經臺灣士林地方法院以
    89年度易字第1088號判處有期徒刑7月確定；復於90年間因
    施用毒品案件，經本院以90年度訴字第198號判處有期徒刑
    10月確定；再於同年因竊盜案件，經本院以90年度訴字第22
    3號判決有期徒刑10月確定，上開各罪合併定應執行刑為有
    期徒刑2年2月確定，於92年6月13日因縮刑假釋出監，至93
    年3月18日保護管束期滿執行完畢。己○○前於95年間，因
    妨害自由案件，經本院以96年度訴字第46號判處有期徒刑4
    月確定，後經減刑為有期徒刑2月，於96年8月9日易科罰金
    執行完畢。
二、丁○○明知未經主管機關許可，不得持有制式手槍及具殺傷
    力之子彈，竟仍於93至94年間某日，在基隆市○○區○○路
    277巷37號其住處，以不詳代價向名為「彭繼正」（音同）
    之不詳年籍成年男子取得如附表所示具殺傷力之美國BERETT
    A廠92FS型、口徑9mm制式半自動手槍1支（槍枝管制編號：0
    000000000），及以色列IMI廠JERICHO 941FBL型、口徑9mm
    制式半自動手槍1支（槍枝管制編號：0000000000、槍號為
    00000000），及具殺傷力口徑9mm制式子彈至少12發、口徑
    12GAUGE之制式霰彈2顆後，即放置於其上開住處而未經許可
    無故非法持有上開具有殺傷力之槍枝及子彈。
三、緣丙○○於97年4月26日20時許，與辛○○之子張建生（綽
    號「臭豬」）在臺北縣瑞芳鎮四腳亭「九玄宮」廟前因細故
    發生口角後，丙○○找丁○○（綽號「紅龍」）助勢，丁○○再約己○○、楊家勳、楊冠勳及甲○○（綽號「細漢鴻輝
    」）等人助勢，並多次與辛○○父子約定談判未遂且發生衝
    突。97年4月28日晚間，雙方再度約至臺北縣瑞芳鎮四角亭
    瑞竹橋頭談判，丁○○遂攜帶上開其持有之美國BERETTA廠9
    2FS型制式手槍1支，及以色列IMI廠JERICHO 941FBL型制式
    手槍1支，駕駛車號U4-2383號自小客車，搭載丙○○、己○○、楊家勳、楊冠勳等人前往，惟到場後因見張建生方面人
    數眾多，丁○○等人恐遭不測，並未下車談判，而逕行趨車
    前往位於基隆市○○區○○路之「金金洋酒店」。嗣於當日
    23時許，丁○○接獲通報得知其妻戊○○因故服用安眠藥過
    量，正在位於基隆市○○路268號之「行政院衛生署基隆醫
    院」（下稱署立基隆醫院）急救，遂於同年月29日凌晨1時
    許，駕駛登記在其岳父蔡燦銘名下，實際由其使用之車號U5
    -0191號自小客車，搭載己○○，準備至署立基隆醫院探望
    其妻戊○○，丙○○則留在金金洋酒店等候。此時，恰有甲○○欲向丁○○借用上開車輛，丁○○遂駕駛上開車輛搭載
    己○○及甲○○一同前往署立基隆醫院。惟車行至署立基隆
    醫院急診室前之信二路時，恰見因友人吳道乾之母入院就醫
    而前往探望之辛○○及吳道乾、柯秉承、壬○○等4人，正
    在署立基隆醫院急診室門口前聊天。丁○○等人見狀，誤認
    以為辛○○等人在該處預備對其等不利，遂不敢將車駛入署
    立基隆醫院急診室前車道，而駕駛上開車輛在附近繞行，確
    定上開4人確為辛○○等人後，丁○○乃將車輛停於路旁，
    向同車之己○○表示「對方已經找來，是否願意相挺？」，
    經己○○回答願意，丁○○遂將預先置於車上之以色列IMI
    廠JERICHO 941FBL型制式手槍1支（含彈匣內至少有口徑9mm
    制式子彈4發）交予己○○，自己則手持美國BERETTA廠92FS
    型制式手槍1支（彈匣內至少有口徑9mm制式子彈8發），甲○○見狀，遂向丁○○表示可由其負責駕駛車輛，此時，甲○○已知悉丁○○及己○○持有上開槍、彈而3人間有共同
    持有制式槍、彈之犯意聯絡，甲○○、丁○○、己○○並共
    同基於殺害辛○○之直接故意，同時對與辛○○一起在醫院
    急診室大門花台前聊天之吳道乾、柯秉承、壬○○，及恰在
    急診室門口車道旁排班之計程車司機陳德一、段國強等5人
    ，共同基於殺人之不確定犯意聯絡，於同年月29日凌晨2時
    許，推由甲○○負責駕駛上開自小客車沿署立基隆醫院急診
    室外車道行駛，丁○○、己○○則分坐該車後座右側及左側
    ，分持上述槍彈朝辛○○所在之急診室門口花台前猛烈開槍
    射擊，總計射擊達12槍（案發後警方在現場尋得彈殼10枚，
    並在事後尋獲之上開自小客車內尋得彈殼2枚，合計12枚）
    ，計程車司機陳德一、段國強聽到槍響聲，立即躲至計程車
    旁，幸未受傷；柯秉承、壬○○因遭流彈波及，分別受有臀
    部及右腳踝子彈擦傷、背部擦傷之傷害；辛○○因右前臂遭
    射擊而跌倒在地，受有右前臂槍傷合併正中神經受傷、左股
    骨幹開放性骨折等傷害；吳道乾受有遠距離穿透式上腹下胸
    部槍傷，脾臟、胰腺、肝臟穿孔之傷害，經送醫急救，仍於
    同日4時30分因出血性休克不治死亡。丁○○、己○○及甲○○開槍後，旋即逃逸。嗣後員警在署立基隆醫院停車場、
    排班計程車引擎蓋下、急診室大門前雨傘架內等處，尋獲已
    擊發口徑9mm制式彈殼10枚、已擊發撞擊變形口徑9mm制式銅
    包衣彈頭7枚，並於同日發現上開作案用車號U5-0191號自小
    客車停放於基隆市○○路上，而於車內扣得丁○○持有、具
    殺傷力之12GAUGE之制式霰彈2顆，及已擊發口徑9mm制式彈
    殼2枚（合計查獲已擊發彈殼12枚）。
四、丁○○、己○○及甲○○3人逞兇後，由甲○○將上開作案
    車輛駛至基隆市○○路全聯社商店前下車，自行前往基隆市
    ○○路「金金洋酒店」找尋丙○○；丁○○則駕駛車號U5-0
    191號自小客車搭載己○○，至基隆市○○區○○路61 號「
    世昌修車場」躲藏，並將上開車輛棄置（後為警尋獲）。甲○○、丙○○隨後至「世昌修車場」與丁○○及己○○會合
    後，丁○○搭乘另一名不詳男子駕駛之車號不詳紅色自小客
    車先行離去，甲○○、己○○2人則將丁○○留下之上開如
    附表所示制式手槍2支轉交丙○○保管。丙○○明知上開槍
    枝為具有殺傷力之制式手槍，未經主管機關許可不得寄藏、
    持有，竟基於受寄制式槍枝之犯意，予以受寄而置於自己實
    力支配之下。己○○、甲○○、丙○○隨後至桃園縣中壢市
    與丁○○會合，4人並一同躲藏於中壢租屋處。
五、丙○○明知上開槍擊案係丁○○、甲○○、己○○所為，其
    個人並未參與，惟因考量本件起因為伊與辛○○之子張建生
    間之糾紛所引發，竟意圖使真正犯罪人己○○得以隱避而基
    於頂替之犯意，與甲○○、己○○於97年5月11日16時許，
    至基隆市警察局刑警大隊，向員警偽稱「是我在署立基隆醫
    院前持槍向辛○○那群人開槍」等語，而頂替己○○之犯罪
    。丙○○、甲○○、己○○並各自基於偽證之犯意，於下列
    時、地，在檢察官偵查時，就案情有重要關係之事項為下列
    虛偽陳述：
  (1)丙○○於97年5月11日21時39分，在臺灣基隆地方法院檢察
    署第二偵查庭，於檢察官偵訊時，供後具結證稱「97年4月2
    9日凌晨2時5分有與『紅龍』（即被告丁○○）、『宏輝』
    （即被告甲○○）一同至署立基隆醫院，我先開槍，『紅龍
    』接著開，我開4、5發，是拿比較短的那一把槍」等語而為
    虛偽陳述。嗣於同年月12日12時40分許，於本院刑事臨時庭
    法官訊問時（於其所虛偽陳述之上開槍擊殺人案件之刑事裁
    判確定前）向法官自白其上開偽證行為。
  (2)甲○○於97年5月11日21時39分，在臺灣基隆地方法院檢察
    署第二偵查庭，於檢察官偵訊時，供後具結證稱「97年4月2
    9日凌晨2時5分開車載丁○○、丙○○去署立基隆醫院...
    到達醫院門口時，丙○○突然說不要停車，直接開走，『臭
    豬爸爸』（指辛○○）在那邊，怕『臭豬爸爸』會打他...
    在附近逛幾圈後，開到急診室門口就聽到『碰、碰』好幾聲
    ... 有問丙○○誰先開槍，丙○○說是他先開槍」等語而為
    虛偽陳述；又接續於同年月12日10時38分，在臺灣基隆地方
    法院檢察署臨時偵查庭，於檢察官偵訊時，供後具結證稱「
    丙○○有於97年4月29日凌晨2時許一同至署立基隆醫院，當
    時我開車、丙○○坐我後面，丁○○坐副駕駛座後面」等語
    而為虛偽陳述。
  (3)己○○於97年5月11日22時48分，在臺灣基隆地方法院檢察
    署第二偵查庭，於檢察官偵訊時，供前具結證稱「當天他們
    做完後，甲○○來找我，到百福社區一間廢棄車廠，聽他們
    三人在講，丙○○說他看到仇人，一時緊張就開槍了」等語
    而為虛偽陳述。嗣於同年月13日11時45分許，在基隆市警察
    局第二分局偵查隊員警訊問時（於其所虛偽陳述之上開槍擊
    殺人案件之刑事裁判確定前）向員警自白其上開偽證行為。
六、丙○○於97年5月11日16時許，至基隆市警察局刑警大隊投
    案同時，在未經有偵查權之機關或公務員發覺其為寄藏上開
    槍枝犯嫌前，主動向員警自首供承上情而願接受裁判，並報
    繳其受寄持有之如附表所示上開制式手槍2支。嗣後丁○○
    亦於97年6月3日至基隆市警局刑警隊投案，始查知上情。
七、案經辛○○訴請及臺灣基隆地方法院檢察署檢察官自動檢舉
    ，與基隆市警察局第二分局報告臺灣基隆地方法院檢察署檢
    察官偵查起訴。
    理  由
壹、有罪部分：
一、關於證據能力部分：按現行刑事訴訟法為保障被告之反對詰
    問權，排除具有虛偽危險性之傳聞證據，以求實體真實之發
    見，於該法第159條第1項明定被告以外之人於審判外之言詞
    或書面陳述，除法律有規定者外，不得作為證據。又被告以
    外之人於審判外之陳述，雖不符前4條之規定（即刑事訴訟
    法第159條之1至同條之4），而經當事人於審判程序同意作
    為證據，法院審酌該言詞陳述或書面陳述作成時之情況，認
    為適當者，亦得為證據；當事人、代理人或辯護人於法院調
    查證據時，知有第159條第1項不得為證據之情形，而未於言
    詞辯論終結前聲明異議者，視為有前項之同意，刑事訴訟法
    第159條之5定有明文。本案檢察官、被告及其辯護人並未就
    本案所引下列各項證據資料之證據能力有所爭執，且迄於本
    案言詞辯論終結前，均未主張有刑事訴訟法第159條第1項不
    得為證據之情形，應認已同意下列各項證據（包含人證與文
    書證據、物證等證據），均得作為本案之證據，且經本院審
    酌後，認並無不適當之情形，應認下列各項證據均有證據能
    力，合先敘明。
二、訊據被告丁○○、己○○、甲○○對於上開持有制式槍械子
    彈、殺人及殺人未遂之犯罪事實，及被告丙○○對於其被訴
    寄藏制式手槍之犯罪事實，均坦承不諱，被告丁○○、己○○、甲○○在署立基隆醫院前開槍射擊之犯案過程核與證人
    即被害人辛○○、段國強、陳德一、戊○○、庚○○、壬○○等人於警詢及偵訊時證述之情節相符（辛○○部分見97年
    度偵字第2063號偵卷(一)第39-42頁、同卷第43-47頁、97年度
    偵字第2117號偵卷第186-187頁；段國強部分見97年度偵字
    第2063號偵卷(一)第65-67頁、97年度相字第141號卷(一)第41頁
    、97年度偵字第2117號偵卷第197頁；陳德一部分見97年度
    偵字第2063號偵卷(一)第67-70頁、97年度相字第141號卷(一)第
    29-31頁、97年度偵字第2117號偵卷第197頁；戊○○部分見
    97年度偵字第2063號偵卷(一)第87- 89頁、97年度相字第141
    號卷(一)第22 9頁、97年度偵字第211 7號偵卷第210頁；庚○○部分見97年度偵字第2063號偵卷(一)第62頁、97年度相字第
    141號卷(一)第33-35頁；壬○○部分見97年度偵字第2063號偵
    卷(一)第71頁、97年度相字第141號卷(一)第37-39頁），並有下
    列證據可資佐證：
  (1)被告丁○○、己○○、甲○○持以作案之槍枝（即被告丙○○受寄之槍枝），經送內政部警政署刑事警察局以性能檢驗
    法、電解腐蝕法、顯微鏡比對法鑑定之結果，認為「一、送
    驗手槍1支（槍枝管制編號：0000000000），係口徑9mm制式
    半自動手槍，為美國BERETTA廠92FS型，槍號遭磨滅，經以
    電解腐蝕法重現結果，研判槍號為「*****2Z」（*表示磨滅
    過深無法重現），槍管內具陸條右旋來復線，擊發功能正常
    ，可供擊發同口徑制式子彈使用，認具殺傷力。二、送驗手
    槍1支（槍枝管制編號：00000 00000），係口徑9mm制式半
    自動手槍，為以色列IMI廠JERICHO 941FBL型，槍號為00000
    000，槍管內具陸條右旋來復線，擊發功能正常，可供擊發
    同口徑制式子彈使用，認具殺傷力。」，有該局97年5月22
    日刑鑑字第0970069285號槍彈鑑定書在卷可稽（見97年度偵
    字第2063號偵卷(一)第44-47頁）；又在作案車號U5-0191 號
    自小客車內尋獲之口徑9mm制式彈殼2枚、子彈2枚，經送內
    政部警政署刑事警察局以顯微鏡比對法鑑定之結果，認為「
    一、送鑑彈殼1顆（現場編號1），認係已擊發之口徑9mm （
    9×19mm）制式彈殼。二、送鑑彈殼1顆（現場編號2），認
    係已擊發之口徑9mm（9×19mm）制式彈殼。三、送鑑子彈1
    顆（現場編號4-1），認係口徑12GAUGE之制式霰彈。四、送
    鑑子彈1顆（現場編號4-2），認係口徑12GAUGE之制式霰彈
    。」，亦有該局97年5月16日刑鑑字第0970064449號槍彈鑑
    定書在卷可考（見同上卷第48-50頁）。
  (2)經員警於案發之署立基隆醫院停車場等處及作案車輛（車號
    U5-0191號自小客車）內採證結果，在署立基隆醫院停車場
    、排班計程車引擎蓋下、急診室大門前雨傘架內等處，尋獲
    已擊發口徑9mm制式彈殼10枚、已擊發撞擊變形口徑9mm制式
    銅包衣彈頭7枚，在車號U5-0191號自小客車內尋獲已擊發口
    徑9mm制式彈殼2枚，其中在署立基隆醫院停車場內採得之合
    計8顆彈殼（現場編號1-5、7、9-10號），與在計程車引擎
    蓋下（現場編號12）、急診室門口雨傘架內（現場編號15
    ）、現場後來拾獲（現場編號27、28），及在被害人辛○○
    大腿外側所採得之彈頭合計5枚，均為被告丁○○所持有之
    美國BERETTA廠92FS型制式手槍所擊發。另槍擊案發現場編
    號6、8之2枚彈殼，在車號U5-0191號自小客車內尋獲已擊發
    口徑9mm制式2枚彈殼，及在現場編號13之彈頭1枚，為被告
    己○○所持有之以色列IMI廠JERICHO 941FBL型制式手槍所
    擊發，有內政部警政署刑事警察局97年5月19日刑鑑字第
    0970064448號槍彈鑑定書（97年度偵字第2063號偵卷(二)第
    53-61頁）、97年4月29日基警鑑字第970431號刑事案件證物
    採驗紀錄表（見同上卷第63-70頁）、基隆市警察局刑案現
    場勘查報告暨所附照片（同上卷第72-99頁）、內政部警政
    署刑事警察局97年6月5日刑鑑字第0970083232號函（見同上
    卷第188頁）、基隆市警察局97年6月12日基警鑑字第097001
    6249號函（見同上卷第489-190頁）、基隆市警察局97年9月
    1日基警鑑字第0970070499號函暨所附彈道重建報告、刑案
    現場測繪圖（見本院卷第134-141頁）、基隆市警察局97年
    10月23日基警鑑字第0970028292號函暨所附訪查紀錄表、急
    診室內照片、標明在場人相關位置之刑案現場測繪圖（見本
    院卷第266-281頁）等在卷可參，堪認被告丁○○、己○○
    分別供稱案發當時係由丁○○坐車輛右後座、持美國BERETT
    A廠92FS型制式手槍1支，己○○坐車輛左後座持以色列IMI
    廠JERICHO 941FBL型制式手槍1支，丁○○直接打開車輛右
    後座窗戶朝辛○○所在之急診室大門前射擊，己○○則打開
    車輛左後座車窗、將手伸出車外往後方開槍等情，應與事實
    相符而可採信。又依據現場遺留彈殼及作案車輛內遺留彈殼
    數量，可判斷被告丁○○所持有之美國BERETTA廠92FS型制
    式手槍，至少擊發8發子彈（遺留共8發彈殼）；被告己○○
    所持有之以色列IMI廠JERICHO 941FBL型制式手槍，至少及
    發4發子彈（遺留共4發彈殼），被告丁○○、己○○於案發
    當時在署立基隆醫院急診室前共擊發12發子彈。
  (3)本件除被害人陳德一、段國強於聽聞槍響聲之際，立即躲至
    計程車旁，幸未受傷外；被害人柯秉承、壬○○因遭流彈波
    及，分別受有臀部及右腳踝子彈擦傷、背部擦傷等傷害之事
    實，業據證人即被害人陳德一、段國強、柯秉承、壬○○於
    警詢及偵訊時證述明確，業如前述；另被害人辛○○因遭射
    擊後跌倒在地，受有右前臂槍傷合併正中神經受傷、左股骨
    幹開放性骨折等傷害之事實，除據證人辛○○證述明確外，
    並有行政院衛生署基隆醫院診斷證明書1份在卷可稽（見97
    年度偵字第2063號偵卷(二)第212頁）；而死者即被害人吳道
    乾因受有遠距離穿透式上腹下胸部槍傷，脾臟、胰腺、肝臟
    穿孔之傷害，經送醫急救，仍於97年4月29日4時30分因出血
    性休克不治死亡等情，業據臺灣基隆地方法院檢察署檢察官
    督同法醫師相驗屬實，並制有相驗筆錄、解剖筆錄、驗斷書
    等（見97年度相字第144號卷(一)第25-26頁、第48頁、第11 0
    頁）在卷可參，另有法務部法醫研究所出具之（97）醫剖字
    第0971100729號解剖報告書、鑑定報告書、毒物化學檢驗報
    告（見97年度相字第144號卷(二)第87-95頁），行政院衛生署
    基隆醫院出具之急診病歷及護理紀錄單（見同上卷第105-12
    3頁）在卷足證。鑑識人員並於被害人即死者吳道乾衣服左
    右兩側採集射擊殘跡，經鑑定結果均檢出槍擊殘痕之特性金
    屬元素鋇、鉛、銻成分，有基隆市警察局97年7月7日基警鑑
    字第0970018724號函在卷（見本院卷第71頁）；又法務部法
    醫研究所以97年10月23日法醫理字第0970004899號函覆稱「
    一、由解剖知死者吳道乾身中一穿透式槍創（下胸上腹），
    因而造成大量出血死亡，此外體部並無其他槍創。二、解剖
    時已無見彈頭，所以無法判定射入死者體內的子彈係何槍枝
    所擊發」（見本院卷第264頁），是被害人吳道乾係因身中1
    發槍創傷因而死亡之事實，已無疑義。被害人吳道乾之死亡
    與被告丁○○、己○○之槍擊行為間，顯有因果關係。
  (4)按刑法犯罪意思之聯絡並不限於事前有所謀議，即僅於行為
    當時有共同犯意之聯絡者，亦屬之，且其表示之方法，亦不
    以明示通謀為必要，即相互間有默示之合致，亦無不可（最
    高法院73年台上字第2364判例意旨參照）。本件被告己○○
    知悉被告丁○○與辛○○前已有仇怨，於被告丁○○詢問是
    否「相挺」之際，明示同意，並持制式手槍朝有人站立之醫
    院停車場射擊；被告甲○○則於知悉被告丁○○、己○○分
    持制式槍枝，準備尋仇而在醫院急診室前開槍之際，明示願
    意負責開車，其本意顯係方便原車輛駕駛人丁○○為射擊行
    為，其3人就上開持有制式槍枝、子彈而為殺人之行為已有
    犯意聯絡及行為分擔。
  (5)另被告丙○○受寄藏如附表所示扣案制式手槍之地點，係於
    署立基隆醫院槍擊案發生後在「世昌修車廠」內等情，亦據
    共同被告即證人己○○、甲○○結證明確，是認被告丙○○
    自白受寄藏槍枝之犯行，與事實相符而可採信。
  (6)綜上所述，被告丁○○、己○○、甲○○上開持有制式槍枝
    、子彈及殺人犯行，被告丙○○寄藏制式槍枝犯行，均堪以
    認定，應依法論科。
三、質之被告丙○○對上開偽證及頂替己○○等犯行坦承不諱，
    被告甲○○、己○○亦對其2人上揭偽證犯行亦坦承不諱，
    並有97年5月11日丙○○警詢筆錄（見97年度偵字第2063號
    卷(一)第6-13頁，被告丙○○於警詢時為圖使己○○脫罪而頂
    替己○○在署立基隆醫院前持槍殺人之犯行）、被告丙○○
    、甲○○97年5月11日偵訊筆錄（見同上卷第201-207頁，被
    告丙○○、甲○○於供後具結為虛偽陳述）、同日丙○○、
    甲○○之證人結文（見同上卷第208-209頁）、被告己○○9
    7年5月11日偵訊筆錄（見同上卷第210-211頁，被告己○○
    於供前具結後為虛偽陳述，稱「丙○○說他看到仇人，一時
    緊張就開槍了」等語）、同日己○○證人結文（見同上卷第
    212頁）、甲○○97年5月12日偵訊筆錄（見同上卷第227-23
    1頁，被告甲○○於供後具結為虛偽陳述，稱「丙○○有於
    97年4月29日凌晨2時許一同至署立基隆醫院，當時我開車、
    丙○○坐我後面，丁○○坐副駕駛座後面」等語）等在卷可
    稽，然實則上開署立基隆醫院急診室前槍擊案，係由被告甲○○駕駛車輛，被告丁○○、己○○分持如附表所示制式手
    槍所為，業如前述，是被告丙○○於97年5月11日至警局投
    案時所為之頂替犯行，及其與被告甲○○、己○○所為之上
    開偽證犯行，均已事證明確，亦應依法論科。
四、論罪科刑部分：
  (1)槍砲彈藥刀械管制條例第7條雖於97年11月26日修正公布，
    增列第5項「意圖供自己或他人犯罪之用，以強盜、搶奪、
    竊盜或其他非法方法，持有依法執行公務之人所持有之第1
    項所列槍砲、彈藥者，得加重其刑至二分之一」，原條例第
    7條第4項、第12條第4項之罪，則未有修正更動，是本案並
    無槍砲彈藥刀械管制條例新舊法比較適用之問題，先予敘明
    。
  (2)核被告丙○○寄藏上開制式手槍之所為，係犯槍砲彈藥刀械
    管制條例第7條第4項之未經許可寄藏手槍罪；其為掩飾真正
    犯罪人即被告己○○在署立基隆醫院前持槍射擊之行為，竟
    意圖使其隱避而出面頂替，並於檢察官偵查時，於案情有重
    要關係之事項，供後具結，而為虛偽陳述，所為係犯刑法第
    164條第2項、第1項之頂替犯人罪，及刑法第168條之偽證罪
    。被告同時寄藏2支制式手槍，僅侵害一法益，屬單純一罪
    。被告丙○○於97年5月11日為虛偽陳述之偽證行為後，於
    隔日（即97年5月12日）本院羈押訊問時，即自白上開偽證
    犯行，有本院97年5月12日訊問筆錄在卷可稽（見97年度偵
    字第2063號卷(一)第223頁），則被告丙○○在該偽證案裁判
    確定前自白偽證犯行，其所犯之偽證罪應依刑法第172條之
    規定，減輕其刑。又被告丙○○於受寄制式槍枝之犯罪未被
    發覺前，於97年5月11日至警局自首並報繳其所有寄藏之制
    式手槍2支（詳見附表），應依槍砲彈藥刀械管制條例第18
    條第1項前段規定，減輕其刑。其所犯上開3罪，犯意個別、
    罪名互異，應分論併罰。
  (3)核被告甲○○所為，係犯刑法第271條第1項殺人既遂（即吳
    道乾部分）與同條第2項殺人未遂罪（即陳德一、段國強、
    柯秉承、壬○○、辛○○部分）、槍砲彈藥刀械管制條例第
    7條第4項之未經許可持有制式手槍罪、同條例第12條第4項
    之未經許可持有子彈罪，及刑法第168條之偽證罪。被告甲○○與丁○○、己○○就所犯殺人、殺人未遂、未經許可持
    有手槍罪及未經許可持有子彈罪間，有犯意聯絡及行為分擔
    ，均為共同正犯。被告甲○○與共犯等人共同以一殺人行為
    ，致使被害人吳道乾、陳德一、段國強、柯秉承、壬○○、
    辛○○等6人死亡或受傷，為想像競合犯，應依刑法第55條
    前段之規定，從一重之殺人既遂罪處斷。又被告甲○○以一
    持有行為，同時觸犯未經許可持有手槍罪及未經許可持有子
    彈罪，為想像競合犯，應從一重之槍砲彈藥刀械管制條例第
    7 條第4項之未經許可持有手槍罪論處。被告甲○○雖先後2
    次於檢察官偵查時（97年5月11日21時39分及同年月12日10
    時38分），各以證人身分為不實之陳述，然其客觀上2次行
    為既均基於相同之犯罪目的而接續為之，具有時空因素之緊
    密關聯性，且在同一案件之訴訟程序進行中，所侵害者亦為
    單一之國家法益，所犯偽證罪應屬接續犯，僅論以單純一罪
    （最高法院72年台上字第3311號判例意旨參照）。被告甲○○所犯上開殺人罪、未經許可持有手槍罪、偽證罪間，犯意
    個別、罪名互異，應分論併罰。
  (4)核被告己○○所為，係犯刑法第271條第1項殺人既遂（即吳
    道乾部分）與同條第2項殺人未遂罪（即陳德一、段國強、
    柯秉承、壬○○、辛○○部分）、槍砲彈藥刀械管制條例第
    7條第4項之未經許可持有制式手槍罪、同條例第12條第4項
    之未經許可持有子彈罪，及刑法第168條之偽證罪。被告己○○與甲○○、丁○○就所犯殺人、殺人未遂、未經許可持
    有手槍罪及未經許可持有子彈罪間，有犯意聯絡及行為分擔
    ，均為共同正犯。被告己○○與共犯等人共同以一殺人行為
    ，致使被害人吳道乾、陳德一、段國強、柯秉承、壬○○、
    辛○○等6人死亡或受傷，為想像競合犯，應依刑法第55條
    前段之規定，從一重之殺人既遂罪處斷。又被告己○○以一
    持有行為，同時觸犯未經許可持有手槍罪及未經許可持有子
    彈罪，為想像競合犯，應從一重之槍砲彈藥刀械管制條例第
    7條第4項之未經許可持有手槍罪論處。被告己○○有如犯罪
    事實欄所示刑案之執行情形，此有台灣高等法院被告全國前
    案紀錄表在卷可按，其受有期徒刑之執行完畢後，5年內再
    犯本案有期徒刑以上之罪，為累犯，應依刑法第47條第1項
    之規定加重其刑。又被告己○○於97年5月11日為虛偽陳述
    之偽證行為後，於97年5月13日8時10分許，主動至基隆市警
    察局第二分局，並於同日11時45分員警訊問時，自白上開偽
    證犯行，有警詢筆錄在卷可稽（見97年度偵字第2117號卷第
    8-14頁），則被告己○○在該偽證案裁判確定前自白偽證犯
    行，其所犯之偽證罪應依刑法第172條之規定，減輕其刑。
    其刑有加重減輕事由，應先加後減輕之。被告己○○所犯上
    開殺人罪、未經許可持有手槍罪、偽證罪間，犯意個別、罪
    名互異，應分論併罰。
  (5)核被告丁○○所為，係犯刑法第271條第1項殺人既遂（即吳
    道乾部分）與同條第2項殺人未遂罪（即陳德一、段國強、
    柯秉承、壬○○、辛○○部分）、槍砲彈藥刀械管制條例第
    7條第4項之未經許可持有制式手槍罪、同條例第12條第4項
    之未經許可持有子彈罪（署立基隆醫院急診室前擊發之12發
    具殺傷力子彈，及扣案口徑12GAUGE之制式霰彈2顆）。被告
    丁○○與甲○○、己○○就所犯殺人、殺人未遂、未經許可
    持有手槍罪及未經許可持有子彈罪（不含扣案口徑12GAUGE
    之制式霰彈2顆）間，有犯意聯絡及行為分擔，均為共同正
    犯。被告丁○○與共犯等人共同以一殺人行為，致使被害人
    吳道乾、陳德一、段國強、柯秉承、壬○○、辛○○等6人
    死亡或受傷，為想像競合犯，應依刑法第55條前段之規定，
    從一重之殺人既遂罪處斷。又被告丁○○以一持有行為，同
    時觸犯未經許可持有手槍罪及未經許可持有子彈罪，為想像
    競合犯，應從一重之槍砲彈藥刀械管制條例第7條第4項之未
    經許可持有手槍罪論處。被告丁○○有如犯罪事實欄所示刑
    案之執行情形，此有台灣高等法院被告全國前案紀錄表在卷
    可按，其受有期徒刑之執行完畢後，5年內再犯本案有期徒
    刑以上之罪，為累犯，應依刑法第47條第1項之規定加重其
    刑。被告丁○○所犯上開殺人罪、未經許可持有手槍罪間，
    犯意個別、罪名互異，應分論併罰。
  (6)爰審酌被告丁○○前有竊盜、毒品、槍砲等前科紀錄，素行
    不佳，本件犯罪所用之槍彈係自93、94年起持有，擁槍自重
    ，嚴重危害社會治安，僅因友人丙○○與他人間口角細故，
    即無視法治，於深夜在救護人命之醫院急診室外持槍掃射，
    不顧無辜民眾之生命安全，造成1人死亡多人受傷之嚴重後
    果，惡性不可謂不重大，並考量其開槍射擊之方向、發射子
    彈數量、於本案係居於提供作案槍枝及起意犯案之主導地位
    等犯罪情節，且迄今未與被害人家屬達成和解，稍事彌補喪
    失親人之傷痛，惟念及其犯後始終坦承犯行之犯罪後態度；
    被告己○○、甲○○2人與被害人辛○○、吳道乾等人均無
    夙怨、亦與本案起因即發生於臺北縣瑞芳鎮四腳亭「九玄宮
    」廟前之口角糾紛無關，僅因被告丁○○之邀約，即或同意
    持槍在醫院急診室外掃射（指被告己○○），或同意負責駕
    駛作案車輛（指被告甲○○），其2人顯亦視法治於無物，
    惟考量其等於犯罪中分擔之角色，暨於犯罪後尚知坦承犯行
    之態度，並衡酌被告己○○於被告丙○○為其頂替犯罪之際
    ，雖為偽證犯行，然旋知悔悟，自白其確為開槍者之一等一
    切情狀；被告丙○○僅因口角細故，大肆召集被告丁○○等
    人尋釁，爾後果真造成本件重大槍擊事件，其並因此受寄藏
    作案用槍枝，繼而為頂替、偽證等犯行，惟念及其年紀尚輕
    、思慮欠週，且犯罪後坦承犯行、尚知悔悟等等一切情狀，
    分別量處如主文所示之刑，並定其應執行之刑及就併科罰金
    部分諭知罰金易服勞役之折算標準。被告丁○○、己○○、
    甲○○3人所犯殺人罪部分，依其犯罪之性質，本院認以宣
    告褫奪公權為當，爰併各予宣告褫奪公權6年、8年及10年。
  (7)被告丁○○、己○○、甲○○3人犯殺人罪所用之扣案如附
    表所示槍枝，暨被告丁○○持有之12GAUGE制式霰彈2顆，均
    係違禁物，應依刑法第38條第1項第1款宣告沒收。被告丁○○、己○○所開槍擊發之12顆制式子彈，已因發射而滅失，
    遺留於現場之彈殼、彈頭，亦因已不具殺傷力，失其為槍砲
    彈藥刀械管制條例所管制之彈藥性質，爰均不為沒收之諭知
    。
貳、無罪部分（即被告丁○○、己○○、甲○○被訴教唆頂替罪
    部分）：
一、公訴意旨另以：被告丁○○、己○○、甲○○犯下上開署立
    基隆醫院之槍擊案後，與被告丙○○一同至桃園縣中壢市某
    處租屋躲藏，躲藏期間，被告丁○○自報紙之報導得知吳道
    乾因其等槍搫死亡，四人商議後認己○○尚有傷害致死案在
    臺灣高等法院審理中，為免其遭判重刑，且本案亦是因丙○○而來，甲○○、丁○○及己○○等3人遂基於頂替之犯意
    聯絡，共同哮唆丙○○為己○○頂罪，因認被告丁○○、己○○、甲○○另涉犯刑法第30條、第164條第2項之教唆頂替
    罪嫌。
二、按犯罪事實應依證據認定之，無證據不得認定犯罪事實；又
    被告否認犯罪事實所持之辯解，縱屬不能成立，仍非有積極
    證據足以證明其犯罪行為，不能遽為有罪之認定，刑事訴訟
    法第154條第2項、最高法院30年上字1831號判例參照。又認
    定犯罪事實，所憑之證據，雖不以直接證據為限，間接證據
    亦包括在內，然無論直接或間接證據，其為訴訟上之證明，
    須於通常一般之人均不致於有所懷疑，而得確信其為真實之
    程度者，始得據之為有罪之認定，倘其證明尚未達到此一程
    度，而有合理性懷疑之存在時，即無從為有罪之認定。再按
    告訴人之告訴，係以使被告受刑事追訴為目的，其指訴是否
    與事實相符，仍應調查其他證據，以資審認，必被害人所述
    被害情形，無瑕疵可指，且就其他方面調查，又與事實相符
    ，始足據為有罪判決之基礎，最高法院分別著有30年上字第
    816號判例、40年台上字第86號判例意旨可資參照。又刑事
    訴訟法第161條已於91年2月8日修正公布，其第1項規定：檢
    察官就被告犯罪事實，應負舉證責任，並指出證明之方法。
    因此，檢察官對於起訴之犯罪事實，應負提出證據及說服之
    實質舉證責任。倘其所提出之證據，不足為被告有罪之積極
    證明，或其指出證明之方法，無從說服法院以形成被告有罪
    之心證，基於無罪推定之原則，自應為被告無罪判決之諭知
    （最高法院92年台上字第128號判例參照）。
三、訊據被告丁○○、己○○、甲○○均堅詞否認有何教唆頂替
    犯行，被告丁○○辯稱：「他們討論的過程我都不在場，也
    不清楚他們討論些什麼，我後來於97年6月3日出來投案，在
    警局時就說一同在車上開槍的是己○○，而當時其他3人都
    已經被收押禁見」等語；被告己○○辯稱：「是丙○○自己
    說要幫我頂罪的，我並沒有要求丙○○幫我頂罪」等語；被
    告甲○○則辯稱：「丙○○自己有為己○○頂罪的意思，沒
    有要丙○○幫己○○頂罪」等語。經查：
  (1)按犯人自行隱避，在刑法上既非處罰之行為，則教唆他人頂
    替自己以便隱避，當然亦在不罰之列（最高法院24年上字第
    4974號判例參照）；又按現行刑法對教唆犯係採獨立處罰主
    義；故教唆犯之成立應就教唆行為自身之性質決定之，而不
    能以被教唆者之行為為準，則某甲為避免自己犯罪，教唆某
    乙偽證為自己脫罪，乃人性防禦之本能，其行為實欠缺期待
    可能性，應不構成犯罪。是以，本件縱能證明被告己○○確
    有教唆他人（即丙○○）為自己之犯罪案件（即持槍殺人案
    件）作偽證，亦屬刑事不罰之行為。
  (2)再按，刑法上之教唆犯，以被教唆者原無犯罪意思，由教唆
    者之教唆始起意實施犯罪行為，為其本質（最高法院30年上
    字第1616號判例意旨參照）。證人即同案被告丙○○於本院
    審理中結證稱「（檢察官問：當時為何會願意頂替己○○，
    如何講的？）我聽到己○○有14年徒刑，而且我自己想案子
    是因我而起。（檢察官問：有無人告訴本件案件是由你而起
    ？）沒有，我跟他們說對方講要抓我抓死的，不要抓活的，
    連己○○、丁○○在內，我認為是我而起，所以我才要頂罪
    。（檢察官問：己○○、甲○○、丁○○三人聽到你這樣說
    之後，如何反應？）己○○有問我說我是否確定願意出來頂
    罪，我說我確定要出來頂罪，甲○○跟丁○○都在旁邊沒有
    講話。這是我們第一次講到我要出來頂罪的對話內容，當天
    晚上我就有問甲○○、己○○犯案過程... 我只有問己○○
    、甲○○關於犯案過程，沒有問丁○○，在中壢租屋處討論
    2、3次，印象中有1次丁○○在討論時有在場，但第幾次不
    確定，之後丁○○就比我們早離開中壢市租屋處」等語（見
    本院卷第354-357頁），參照證人辛○○於97年5月3日警詢
    中證稱「（問：既未與他人結仇，因何發生槍殺案？）原本
    是我兒子張建生與一名叫丙○○的年輕人發生糾紛，後來他
    （指丙○○）就找『細漢宏輝』、『紅龍』、『阿通』及其
    他約20-3 0人，在瑞芳鎮○○○○○路橋頭，用鋼珠瓦斯槍
    對我兒子張建生開槍，當時是4月26日18時許，開槍打破車
    子玻璃，我兒子就開車跑掉，一直到隔天4月27日21時許，
    我兒子打電話說丙○○找了20-30人到家裡包圍，當時我跟
    吳道乾在愛一路夏朵咖啡館喝咖啡，知道後趕回家，但對方
    已經離開.... 」等語（見97年度偵字第2063號卷(一)第43頁
    ），及被告己○○於97年2月5日確因傷害致死案件，經臺灣
    高等法院以96年度上訴字第4666號判處有期徒刑14年（後經
    最高法院於97年5月22日撤銷發回，臺灣高等法院再於97 年
    11月11日以97年度上更一字第273號判處有期徒刑1年4月，
    減為有期徒刑8月，見卷附臺灣高等法院被告前案紀錄表）
    ，再考量證人丙○○受被告己○○、甲○○寄藏作案用槍枝
    之時間係緊接於署立基隆醫院槍擊案發後數小時內、地點為
    丙○○與被告己○○等人於案發後初次會合地點「世昌修車
    場」，而當時被告己○○等人均尚未考慮投案頂罪之事，可
    見證人丙○○受寄藏作案用槍枝與頂替罪無關，則證人丙○○於本件署立基隆醫院槍擊案發後，與被告己○○、丁○○
    、甲○○躲藏於中壢市租屋處期間，因年紀尚輕、思慮淺薄
    ，認其為槍擊案事發起因，且知悉被告己○○已有14年重刑
    待執行，因此萌生為己○○頂罪之念頭，經其向被告己○○
    、甲○○明白表示頂替之意後，被告己○○、甲○○乃順水
    推舟，繼而告知犯案過程，證人丙○○上開證詞尚與常情無
    違而堪採信。
  (3)綜上所述，本院認被告丙○○係出於己意為被告己○○為頂
    替之犯行，被告己○○、甲○○係在丙○○已萌生頂替犯意
    之後，與之討論並告知槍擊案犯案過程，以期丙○○頂替時
    能順利蒙混過關，被告己○○、甲○○之行為即與教唆頂替
    有間，且被告己○○部分依據上開最高法院判例意旨，因欠
    期待可能性而屬刑事不罰之行為，又並無確切證據顯示被告
    丁○○有教唆被告丙○○頂替被告己○○之犯行，則被告己○○、甲○○、丁○○此部分犯罪事實，應屬不能證明，自
    應為其3人無罪之諭知。
據上論斷，應依刑事訴訟法第299條第1項前段、第301條第1項前
段，槍砲彈藥刀械管制條例第7條第4項、第12條第4項、第18條
第1項前段，刑法第11條前段、第28條、第164條第2項、第168條
、第172條、第271條第1項、第2項、第55條前段、第47條第1項
、第37條第2項、第42條第3項、第51條第5款、第38條第1項第1
款，判決如主文。
本案經檢察官鄭雅方到庭執行職務。
中    華    民    國    97    年    12    月    24    日
                     臺灣基隆地方法院刑事第三庭
                         審判長法  官  鄭景文
                               法  官  黃永定
                               法  官  陳姵君
以上正本證明與原本無異。
如不服本判決應於收受送達後10日內向本院提出上訴書狀，並應
敘述具體理由；其未敘述上訴理由者，應於上訴期間屆滿後20日
內向本院補提理由書 (均須按他造當事人之人數附繕本)「切勿
逕送上級法院」。
中    華    民    國    97    年    12    月    24    日
                                書記官  湯惠芳
【附錄論罪科刑法條】：
槍砲彈藥刀械管制條例第7條第4項
未經許可，持有、寄藏或意圖販賣而陳列第1項所列槍砲、彈藥
者，處 5 年以上有期徒刑，併科新台幣 1 千萬元以下罰金。
槍砲彈藥刀械管制條例第12條第4項
未經許可，持有、寄藏或意圖販賣而陳列子彈者，處5年以下有
期徒刑，併科新台幣 300 萬元以下罰金。
中華民國刑法第164條
藏匿犯人或依法逮捕拘禁之脫逃人或使之隱避者，處2年以下有
期徒刑、拘役或5百元以下罰金。
意圖犯前項之罪而頂替者，亦同。
中華民國刑法第168條
於執行審判職務之公署審判時或於檢察官偵查時，證人、鑑定人
、通譯於案情有重要關係之事項，供前或供後具結，而為虛偽陳
述者，處7年以下有期徒刑。
中華民國刑法第271條
殺人者，處死刑、無期徒刑或 10 年以上有期徒刑。
前項之未遂犯罰之。
預備犯第 1 項之罪者，處 2 年以下有期徒刑。
【附表】（扣案制式手槍貳支）：
編號1：美國BERETTA廠92FS型、口徑9mm制式半自動手槍壹支（
       槍枝管制編號：0000000000）。
編號2：以色列IMI廠JERICHO 941FBL型、口徑9mm制式半自動手
       槍壹支（槍枝管制編號：0000000000、槍號為00000000）。


司法院資訊處製作；財團法人民間司法改革基金會備份。
